【裁判字號】    98,再易,15
【裁判日期】    990309
【裁判案由】    再審之訴
【裁判全文】
臺灣高雄地方法院民事判決              98年度再易字第15號
再審原告    丙○○
再審被告    甲○○
            乙○○○
上列當事人間請求返還不當得利事件，再審原告對於民國98年7
月15日澎湖地方法院98年度簡上字第5 號確定判決提起再審之訴
，經最高法院98年度台簡聲字第11號裁定指定本院為管轄法院，
本院判決如下：
    主  文
再審之訴駁回。
再審訴訟費用由再審原告負擔。
    事實及理由
一、再審意旨略以：再審原告於台灣澎湖地方法院民國96年度執
    字第945 號強制執行事件（下稱系爭執行事件）之拍賣程序
    ，買受訴外人即債務人陳清實所有門牌號碼澎湖縣湖西鄉良
    文港157 之2 號之未保存登記建物（下稱系爭建物）及另19
    筆不動產。系爭建物及另19筆不動產原為訴外人陳振隆所有
    ，陳振隆死亡後，系爭建物及另19筆不動產由陳清實及其他
    5 位繼承人共同繼承，陳清實對於系爭建物之應繼分僅有6
    分之1 。執行法院疏於注意，將系爭建物全部鑑價為新台幣
    （下同）477,450 元，並以此為拍賣底價，連同陳清實名下
    另19筆不動產一併拍賣，因歷經3 次拍賣無人應買，於特別
    拍賣程序中，再審原告以996,100 元拍定，其中系爭建物之
    拍定價格為275,200 元，再審原告亦如數繳交價金，嗣執行
    法院將系爭建物之拍賣價金275,200 元，依比例分配予再審
    被告甲○○156,697 元、張許彩鸞118,503 元。惟系爭建物
    未經陳清實及其他繼承人辦理繼承登記，亦未分割，陳清實
    對於系爭建物之公同共有權利僅有6 分之1 。又系爭建物係
    作祭祀祖先用之公廳，繼承人約定保持公同共有，不予分割
    ，依法自不得作為強制執行之標的，執行法院就系爭建物所
    為之拍賣程序應屬無效。再審原告就系爭建物所繳交之價金
    275,200 元，再審被告並無受領之權利，應屬不當得利，自
    須將受分配之價金返還再審原告。再審原告對再審被告提起
    返還不當得利之訴，第一審判決再審原告勝訴，再審被告提
    起上訴，第二審判決（下稱原確定判決）認系爭建物已由陳
    清實與其他共有人於85年3 月11日協議分割，共同繼承狀態
    已解消，遺產分割析算完畢後，陳清實就系爭建物之公同共
    有權利可自公同共有之遺產中單獨抽離而為執行標的，廢棄
    第一審判決，判決駁回再審原告第一審之訴。原確定判決既
    謂「於遺產分割析算完畢前，對於特定物之公同共有權利尚
    無法自一切權利義務公同共有之遺產單獨抽離而為執行標的
    」，而系爭建物因繼承人約定仍保持公同共有，不予分割，
    即不在遺產分割協議範圍內，原確定判決認定系爭建物之共
    同繼承狀態，已因遺產分割而解消，顯然有誤，且自相矛盾
    ，此部分亦為再審被告未主張者，應有訴外裁判理由之情形
    。系爭建物之拍賣程序應屬無效，原確定判決竟認定拍賣程
    序有效，而再審被告無不當得利之情形，適用法規顯有錯誤
    。另系爭建物之房屋稅籍仍登記為被繼承人陳振隆為納稅義
    務人，繼承人尚未辦理繼承登記，亦未分割遺產，故無應有
    部分之登記，依民法第759 條規定，不得處分其物權，執行
    法院之拍賣程序，亦為不動產之處分行為，系爭建物既未登
    記為繼承人各6 分之1 之應繼分，即不得拍賣，是以，執行
    法院就系爭建物之拍賣程序，應屬無效，再審被告所收取之
    系爭建物拍得價金之分配款即為不當得利，原確定判決認定
    系爭建物之拍賣程序有效，適用民法第759 條規定顯有錯誤
    ，為此依民事訴訟法第496 條第1 項第1 款之規定，爰提起
    再審之訴。並聲明：(一)原確定判決廢棄。(二)前開廢棄部分，
    再審被告之上訴駁回。
二、按再審之訴顯無再審理由者，得不經言詞辯論，以判決駁回
    之，民事訴訟法第502 條第2 項定有明文。所謂顯無再審理
    由，係指針對再審原告所主張之再審原因，無須另經調查辯
    論，即可判定其不足以動搖原確定判決所為判斷結果而言。
三、經查：
  (一)按公同共有物未分割前，公同共有人中一人之債權人，雖不
    得對於公同共有「物」聲請強制執行，而對於該公同共有人
    公同共有之「權利」，得請求執行，已經司法院院字第1054
    號解釋在案。該解釋既未區分一般公同共有及因繼承而公同
    共有之權利，復未限縮於僅為「查封」之執行，且債務人因
    繼承而取得不動產公同共有之權利，如可依其應繼分估算出
    潛在之應有部分，並非不能比照或類推適用對於不動產之執
    行方法換價。如繼承人對遺產之公同共有權利係源於繼承原
    因關係，於遺產分割析算完畢前，繼承人對特定物之公同共
    有權利尚無法自一切權利義務公同共有之遺產中單獨抽離而
    為執行標的，使拍定之第三人得因一部遺產權利加入全部遺
    產之公同共有關係。是應俟辦理遺產分割完畢後使得進行強
    制執行程序。又按民法第1164條所定之遺產分割，係以整個
    遺產為一體為分割，並非以遺產中個別之財產分割為對象，
    亦即遺產分割之目的在廢止遺產全部之公同共有關係，而非
    旨在消滅個別財產之公同共有關係，其分割方法應對全部遺
    產整體為之。故遺產經繼承人協議分割後，全部遺產之共同
    繼承狀態即全部消滅，縱使繼承人之遺產分割協議係就特定
    遺產維持公同共有關係，亦非共同繼承狀態下之公同共有，
    僅係依遺產分割協議，基於公同關係共有一物。又法律適用
    乃法院本於職權為之，並不受當事人主張之法律見解所拘束
    。
  (二)系爭建物與另19筆不動產，乃被繼承人陳振隆之遺產，由陳
    清實與另5 位繼承人共同繼承，另19筆不動產已經陳清實及
    另5 位繼承人辦理繼承分割登記，有土地及、建物登記謄本
    可查（執行卷第27至45頁）。足見，陳清實與另5 位繼承人
    就繼承陳振隆之遺產已協議分割。系爭建物既為被繼承人陳
    振隆之遺產，依前述說明，陳清實與另5 位繼承人對於系爭
    建物之共同繼承狀態即已消滅，縱陳清實與另5 位繼承人約
    定系爭建物由全體繼承人公同共有，亦僅係遺產協議分割後
    之公同共有關係，而非共同繼承狀態仍未消滅。是以，執行
    法院以陳清實就系爭建物之公同共有「權利」為強制執行之
    標的，所為之強制執行程序，自非無效。原確定判決認定系
    爭建物之共同繼承狀態已經消滅，陳清實就系爭建物之公同
    共有權利，得為強制執行之標的，自無適用法律顯有錯誤之
    情形。原審所持之法律見解，雖未經再審被告所主張，然適
    用、解釋法律本為法院之職權，自無再審原告所謂之訴外裁
    判理由情形。
  (三)系爭強制執行程序乃以陳清實就系爭建物之公同共有「權利
    」為強制執行之標的物，並非以系爭建物之「物權」為強制
    執行之標的，有系爭強制執行事件拍賣公告在卷可明（第一
    審卷第27至36頁）。而公同共有之成立，乃依法律規定或依
    契約，成立一公同關係之數人，基於其公同關係，而共有一
    物，是以，公同共有人間之公同關係，並非物權，其「權利
    」之處分，自無民法第759 條規定之適用。再審原告主張原
    確定判決適用民法第759 條規定顯有錯誤云云，自不足採。
四、綜上所述，原確定判決並無適用法規顯有錯誤之情形，從而
    ，再審原告以原確定判決有民事訴訟法第496 條第1 項第1
    款之再審事由提起本件再審之訴，請求廢棄改判，顯無理由
    ，爰不經言詞辯論，逕以判決駁回。
五、據上論結，本件再審原告之訴，為無理由，依民事訴訟法第
    502 條第2 項、第78條，判決如主文。
中    華    民    國    99    年    3     月    9     日
                  民事第三庭    審判長法  官  朱玲瑤
                                      法  官  洪能超
                                      法  官  陳宛榆
以上正本係照原本作成。
本判決不得上訴。
中    華    民    國    99    年    3     月    9     日
                                      書記官  周耿瑩

司法院資訊處製作；財團法人民間司法改革基金會備份。
